【裁判字號】    91,上,99
【裁判日期】    920805
【裁判案由】    給付借款
【裁判全文】
台灣高等法院高雄分院民事判決  九十一年度上字第九九號
    上  訴  人  丙○○
    訴訟代理人  邱超偉律師
    複代 理 人  陳清朗律師
    被上 訴 人  乙○○
                甲○○
    訴訟代理人  許明德律師
                吳芝瑛律師
                鄭勝智律師
右當事人間請求給付借款事件，上訴人對於中華民國九十一年三月六日臺灣高雄地方
法院九十年度家訴字第七一號第一審判決提起上訴，本院判決如左：
    主      文
原判決關於駁回上訴人後開第二項之訴部分，及該部分假執行之聲請，並訴訟費用之
裁判（除確定部分外）廢棄。
被上訴人應連帶給付上訴人新台幣佰萬元，及自民國九十年五月一日起至清償日止
，按週年利率百分之五計算之利息。
第一、二審訴訟費用（除確定部分外）由被上訴人連帶負擔。
本判決命被上訴人給付部分，於上訴人以新台幣壹佰萬元為被上訴人預供擔保後得假
執行，但被上訴人如於假執行程序實施前以新台幣佰萬元為上訴人預供擔保，得免
為假執行。
    事實及理由
壹、程序方面：
    按繼承人對於被繼承人之債務，負連帶責任，民法第一千一百五十三條定有明文
    ；又按某甲之繼承人雖不僅被上訴人一人，但依民法第一千一百五十三條第一項
    之規定，被上訴人對於某甲之債務既負連帶責任，則上訴人僅對被上訴人一人提
    起請求履行該項債務之訴，按諸民法第二百七十三條第一項之規定，自無不可，
    乃原審認為必須以繼承人全體為共同被告，將上訴人對於被上訴人之訴駁回，實
    屬違法，最高法院二十七年上字第二五八七號判例足資參照。是如連帶債務之共
    同訴訟，為債權人之原告，得任意撤回為連帶債務人被告中一人之訴訟，蓋以連
    帶之債，其債權人究以債務人全體為被告，或以債務人中之一人或數人為被告，
    原有選擇之自由，在起訴時既有選擇以何人為被告之自由，則於起訴後自亦得自
    由撤回某一被告之訴，與他被告不生影響（楊建華先生著，民事訴訟法問題研析
    (一)，八十五年十一月印，第一二三至一二四頁參照）。次按訴之變更或追加，非
    經他造同意，不得為之，但減縮應受判決事項之聲明者，不在此限，民事訴訟法
    第四百四十六條第一項、第二百五十五第一項第三款分別定有明文。上訴人於原
    審起訴請求被上訴人乙○○、甲○○及原審被告蕭義齡連帶給付四百五十萬元本
    息，惟於本院撤回蕭義齡部分之訴，及減縮請求被上訴人乙○○、甲○○連帶給
    付三百萬元本息，揆諸上開說明，其撤回蕭義齡部分之訴，效力自不及被上訴人
    乙○○、甲○○，而其減縮應受判決事項之聲明亦應准許。（至上訴人撤回蕭義
    齡部分之訴，及所請超過三百萬元本息部分，業已確定）。
貳、實體方面：
一、上訴人主張：訴外人郭繁元係蕭義齡之夫，被上訴人乙○○、甲○○之父。郭繁
    元於民國八十五年初，因與前妻離婚，財產多由前妻取得，經濟困難，乃向其母
    即郭陳白借貸新台幣（下同）一百五十萬元，郭陳白於同年一月二十九日自
    其台南縣下營郵局帳戶提款一百四十萬元，連同自有現金十萬元，於同月三十日
    購買匯票共一百五十萬元寄送郭繁元。郭繁元於八十五年十二月二十一日購買位
    於台南縣新營市○○段一五三三之一號土地及坐落其上即台南縣新營市○○路六
    八二巷十號房屋，乃又於八十六年一月十一日向郭陳白借款三百萬元作為支付
    部分買賣價金之用。此後，郭陳白曾向郭繁元請求返還上開借款，然郭繁元均
    未返還。至八十九年八月四日郭繁元死亡，上開郭繁元之借款債務應由蕭義齡、
    及被上訴人乙○○、甲○○共同繼承。郭陳白乃將其債權讓與上訴人，經請求
    返還借款，已由蕭義齡嗣後返還一百五十萬元，而被上訴人均置之不理，上訴人
    依繼承及消費借貸契約之法律關係請求被上訴人連帶給付上開借款及法定遲延利
    息等語。原審判決上訴人敗訴，上訴人於本院上訴聲明：(一)原判決廢棄。(二)被上
    訴人應連帶給付上訴人三百萬元，及自起訴狀繕本送達之翌日起至清償日止，按
    年息百分之五計算之利息。(三)上訴人願供擔保請准宣告假執行。
二、被上訴人則以：被上訴人之父郭繁元並未向郭陳白借款，上訴人雖提出郭陳白
    在台南縣下營郵局○二六七八八號帳戶之存提款明細，以證明郭陳白確有於
    八十五年一月二十九日提款一百四十萬元及八十六年提款三百萬元，然此僅能證
    明郭陳白有提款之事實，尚無法證明郭陳白與郭繁元間有上訴人所主張之四
    百五十萬元消費借貸契約存在。又否認切結書為郭繁元所書立，且切結書之借用
    對象為家族公款，借用日期原記載八十七年一月三十一日，而更改為八十五年一
    月三十一日，卻未於更改處蓋章，況且該切結書有還款及處置辦法，上訴人自不
    得據以向被上訴人請求。再者，郭陳白尚積欠郭繁元一百萬元，及無權占有被
    上訴人之土地耕作而領取休耕獎勵金，計九萬零八十五元，又將被上訴人綠玉金
    戒八個、每個約五錢重、福斯牌汽車取走，汽車價值十萬元，爰主張抵銷等語，
    資為抗辯。其於本院答辯聲明：(一)上訴駁回。(二)如受不利之判決，請准供擔保免
    為假執行。
三、按消費借貸者，謂當事人一方移轉金錢或其他代替物之所有權於他方，而他方以
    種類、品質、數量相同之物返還之契約；又消費借貸，因金錢或其他代替物之交
    付，而生效力，八十八年修正前民法第四百七十四條及第四百七十五條分別定有
    明文。即消費借貸契約為要物契約，除當事人合意外，更須交付金錢或其他代替
    物，以移轉其所有權於他方，始能成立。本件上訴人主張借貸關係成立於八十八
    年民法修正前，自應適用上開修正前關於消費借貸之規定。是本件兩造爭點應為
    郭繁元與郭陳白間是否存有上訴人所主張之四百五十萬元消費借貸關係？經查
    ：
  (一)上訴人主張郭繁元與郭陳白間存有本件四百五十萬元消費借貸契約，業經證人
    郭陳白於原審證稱：「有向我借四百五十萬元，分二次交付，有一次是一百五
    十萬元」，「借款當時他向我說要買房子」，「（這筆錢是你自己的錢，還是家
    族共有的錢？）我自己要養老的錢」等語（原審家訴字卷第二五、二六、二七頁
    ），又證人即郭陳白之女郭淑惠證稱：「因為當初郭繁元夫妻雙方要談離婚的
    事情，他太太要跟郭繁元要贍養費，郭繁元沒有錢，就跟媽媽借，當時贍養費條
    件尚未談攏，尚不知道金額若干，所以錢先放在我帳戶內，等到後來大約知道郭
    繁元缺一百五十萬元，我才買匯票寄給郭繁元，因為我當時在新化上班，我回去
    下營找我母親，我母親跟我提這件事，所以先匯到我帳戶，我再匯款比較方便，
    當時我住台南市」，「因為當初郵局金額都是參拾萬、陸拾萬等，沒有壹佰五十
    萬元那麼高額的匯票，所以才用幾十萬元的匯票」，「我陪我母親到郵局先匯到
    我帳戶，匯款單是我填的，再交給我母親看，我在地院沒有說我陪我母親去，因
    為主要是說我母親有去，郭繁元在借一百五十萬元的時候沒有寫借據，後來再借
    三百萬元的時候才連同這次借款一起寫進去，郭繁元事後並無還款，也沒有向他
    催討」等語（本院卷第二二二、二二三頁），及證人即郭陳白之女郭淑玲證稱
    ：「當時我是去郵局買支票匯給郭繁元，是用我母親的錢直接去買的，三百萬元
    是要付給郭繁元購買房屋的款項，這次我母親沒有一起去，當時他行動不便，匯
    款的資料我沒有留下」等語（本院卷第二二三頁），證人即郭陳白之女葉郭靖
    文亦證稱：「本件四百五十萬元確實是我母親個人的錢」等語（原審家訴字卷第
    六十頁），至證人郭淑惠固於原審證稱：「我母親將一百四十萬元定存解約，加
    上現金十萬，先匯到我在新化郵局的帳戶，我再買匯票寄給郭繁元」（原審家訴
    字卷第五七頁），證人郭淑玲於原審雖稱：「當時是我親自去替我母親領款再匯
    到我大哥的帳戶」（原審家訴字卷第五八頁），均係未就如何辦理匯款之細節加
    以陳述，與本院陳述並無矛盾之處。且證人郭陳白為上訴人之母，為被上訴人
    之祖母，證人郭淑惠、郭淑玲、葉郭靖文則為上訴人之姊妹，為被上訴人之姑母
    ，均為至親，自無偏袒何造之必要，惟均一致證實郭陳白確有借款共計四百五
    十萬元予郭繁元，所證應堪採信。被上訴人所辯未有借款，或未匯款三百萬元云
    云，委不足採。
  (二)又上訴人主張郭陳白於八十五年一月二十九日將定期存款提前解約，轉存帳戶
    一百三十九萬五千二百八十五元，並於當日提款一百四十萬元，存入郭淑惠帳戶
    ，郭淑惠於同月三十日購買匯票共一百五十萬元寄予郭繁元；又委託郭淑玲於八
    十六年一月八日於郵局辦理二筆定期存款提前解約，金額分別為一百七十萬元及
    一百八十萬元，合計共三百五十萬元，因提前解約尚須扣除二筆利息八千六百九
    十七元及九千二百零八元後，尚有三百四十八萬二千零九十五元，而郭淑玲留下
    三百三十萬元後，將剩餘之十八萬二千零九十五元另行存入郭陳白之存款帳戶
    ，至同月十一日，乃再將三百三十萬元存入郭陳白帳戶，於同日復提出三百萬
    元匯予郭繁元之情，復提出郭陳白台南縣下營郵局之存摺（原審雄家調字卷第
    五、十二、十三頁）、郵政國內匯款執據五紙（原審雄家調字卷第六至十頁）、
    定期儲金存單歷史交易活動詳情表二紙（原審家訴字卷第一四六頁）、下營郵局
    存款帳戶資料為據（原審家訴字卷第一四六頁）。且原審函查新營郵局郭陳白
    於上開期日之存提款交易情形，據覆：「民國八十五年一月二十九日有定存解約
    ，並轉存存簿儲金帳戶一百三十九萬五千二百八十五元；民國八十六年一月十一
    日無定存解約，但於當日存入存簿儲金帳戶三百三十萬元，並於該日提領三百萬
    元」，「該戶於八十五年一月二十九日在下營郵局提款一百四十萬元，並存入新
    化郵局帳號○三八八七七─四號郭淑惠帳戶」，有新營郵局九十年十月八日支0
    0000000─○一三號函（原審家訴字卷第六八至八五頁）、九十一年一月
    四日營00000000─一○六號函（原審家訴字卷第一二六至一三一頁）附
    卷可稽，核與上開證人所述情節相符，況且證人郭淑惠已將何以先匯款至自己帳
    戶，再匯款予郭繁元之理由予以說明，並與上開資金流向吻合，上訴人上開主張
    堪予採取。至被上訴人雖抗辯上開郵局金額為六十萬元之匯款執據，其「沖銷欄
    」有數字之記載，業經沖銷云云，惟經本院函查新化郵局，其稱：「郵政匯票每
    張最高限額為五十萬元，郭君匯款六十萬須開立二張匯票（各為三十萬元，號碼
    分別0000000-0、0000000-0，末位5、7係檢號），印錄二次，第二次號碼及匯費
    適印錄於沖銷欄，並非沖銷之記載」等語，此有該局簡函一紙可憑（本院卷第二
    二九頁），是該六十萬元並非經沖銷甚明，被上訴人所辯尚不足採。至郭陳白
    何以有四百五十萬元足以借與郭繁元，則與本件有無借貸關係無關，尚無查明之
    必要。
  (三)上訴人固提出郭繁元之切結書複寫本，證明郭繁元確有借款四百五十萬元之事實
    （原審家訴字卷第二○頁、一七一頁）。而該切結書複寫本之「郭繁元」簽名筆
    跡，與本院向郭繁元生前服務之台糖公司新營廠調取郭繁元書寫之發言單（本院
    卷第一一七頁）、郭繁元於華南商業銀行印鑑卡簽名筆跡（本院卷第六六頁），
    肉眼觀之，其字形、運筆、神韻均有雷同之處，且該切結書複寫本及上開郭繁元
    平日書寫之「發言單」筆跡、銀行印鑑卡之簽名筆跡、印鑑，經本院送請內政部
    警政署刑事警察局鑑定，據覆：該切結書複寫本及郭繁元平日書寫之發言單、印
    鑑卡上「郭繁元」筆跡，就「郭」之書寫方式、「繁」之字體結構、「元」之筆
    劃相關位置、收筆相符，而切結書複寫本與印鑑卡內「郭繁元」之印文相符，此
    有該局九十一年十一月七日刑鑑字第０九一○三○二○六三號鑑驗通知書可稽（
    本院卷第一三七頁），鑑定過程應屬客觀公正，足認該切結書確為郭繁元之簽名
    及印文，堪以認定。被上訴人請求再鑑定郭繁元所書立之保證書、同意具結書、
    離婚協議書上之筆跡，即無必要。至被上訴人抗辯郭繁元前持有大陸工程公司之
    股票二千零二十二股，其於八十九年八月四日死亡，上訴人旋於同月三十日，持
    郭繁元之印章，賣出一千八百三十九股，復於同年十月五日，再賣出一百八十三
    股，足見郭繁元之印章、存摺為上訴人所持有，該切結書上郭繁元之印章為上訴
    人所擅自蓋用云云，並提出建弘證券公司回覆之大陸工程公司「股東分戶帳卡」
    為憑（本院卷第二六八、二六九頁），惟為上訴人所否認（本院卷第二九二頁）
    ，縱或屬實，亦無法推翻郭繁元在切結書上親自簽名之效力。按私文書經本人或
    其代理人簽名、蓋章或按指印或有法院或公證人之認證者，推定為真正，民事訴
    訟法第三百五十八條定有明文，上開切結書既經郭繁元簽名，即推定為郭繁元本
    人所為，是郭繁元確有借款四百五十萬元之事實，應堪認定。至該切結書雖記載
    係借用家族公款，借用日期原記載八十七年一月三十一日，而更改為八十五年一
    月三十一日，及記載還款及處置辦法，惟該切結書僅為郭繁元具名，其內容應係
    郭繁元個人之意思表示，並非與郭陳白及家族之合意，上訴人已表示不同意該
    還款方式（本院卷第四五、二二五頁），自難謂該借用對象、借用日期正確無誤
    ，或應依該方式清償。又郭繁元向其母郭陳白借款之情，既有上開證人及證物
    足資證明，即不得以該切結書有上開與本件借款不符之處，而認本件借款債務不
    存在。
  (四)又被上訴人雖抗辯郭陳白之三百萬元係用以買受門牌號碼為台南縣新營市○○
    路六八二巷十號之房屋及該建物坐落之基地，而非用於借款予郭繁元，且買賣上
    開不動產總價為五百九十萬元，郭繁元出資一百五十萬元，翌年郭陳白以公告
    現值二百萬元賣予郭繁元，其中貸款一百五十萬元由郭繁元承擔外，郭繁元僅應
    付款五十萬元，是郭陳白反積欠郭繁元一百萬元，應予抵銷云云。惟證人郭淑
    玲已證稱：「因為郭繁元打算再婚，所以要買房子，我母親沒有安全感，所以把
    房屋所有權登記在我母親名下，後來因為我母親和郭繁元講好又移轉給郭繁元，
    郭繁元也寫切結書」等語（本院卷第二二四頁），參之郭繁元於八十七年五月一
    日書立之切結書，仍表示有借款四百五十萬元之事實，業如前述，故上訴人主張
    郭繁元係因買受上開土地及其建物，而向郭陳白借貸三百萬元，為使郭陳白
    較有保障，郭繁元始以郭陳白名義購買，並登記郭陳白名義，惟一年後，又
    移轉登記予郭繁元，郭繁元並書立切結書等語，即堪採取。是被上訴人所辯郭繁
    元係以公告現值向郭陳白購買上開土地及其建物，經計算後，郭陳白尚積欠
    郭繁元一百萬元，而主張抵銷，自無可採。又被上訴人請求調取上開土地及建物
    由訴外人陳景輝登記予郭陳白，及由郭陳白登記予郭繁元之登記資料云云，
    惟該資料尚無法證明上開買賣之實際情形，自無調查之必要。
  (五)被上訴人再抗辯被上訴人繼承郭繁元所有坐落台南縣六甲鄉○○○段第一○七三
    及一○七四地號土地，於八十九年度、九十年度、及九十一年度，每年度給付二
    次之政府休耕獎勵金，計九萬零八十五元，均遭郭陳白領取，被上訴人主張抵
    銷云云，並提出獎勵辦法及休耕領取清冊為據（本院卷第二五二至二五七頁），
    惟農民申報種植及輪作、休耕面積應合併於同一申請書，由現耕人以戶長名義在
    戶籍所在地辦理，此有台南縣下營鄉公所九十二年五月十四日所農字第○九二○
    ○○三九一三號函所附水旱田利用調整後續計畫申報作業程序可稽（本院卷第二
    七六號），被上訴人自認並未在上開土地上耕作，自難依上開規定領取休耕獎勵
    金，至郭陳白是否無權占有，而無權領取休耕獎勵金，亦屬發放機關應否請求
    返還之另一問題，自非因此而為被上訴人所有，被上訴人主張抵銷云云，洵無所
    據。
  (六)被上訴人復抗辯郭陳白將被上訴人綠玉金戒八個、每個約五錢重、福斯牌汽車
    取走，迄今占用該車拒不交還，上開綠玉金戒及該汽車在十萬元範圍內主張抵銷
    云云，並提出國稅局遺產稅核定通知書為證（本院卷第二五○頁）。惟按二人互
    負債務，而其給付種類相同，並均屆清償期者，各得以其債務，與他方之債務，
    互為抵銷，為民法第三百三十四條第一項前段所明定，被上訴人所指綠玉金戒八
    個、每個約五錢重、福斯牌汽車乃屬特定物，與本件金錢債務之給付種類並不相
    同，自與上開抵銷之要件不符。且被上訴人主張郭陳白無權占有其汽車，則應
    請求返還該車，其請求返還該車之價值十萬元，尚屬無據，其據以主張抵銷，自
    不足採。
四、綜上所述，上訴人主張受讓郭陳白對郭繁元之消費借貸債權，有債權讓與契約
    書、認證書可稽（原審雄家調字卷第十七至十九頁），而被上訴人為郭繁元之子
    女，亦有戶籍謄本足按（原審雄家調字卷第三九頁），是上訴人據以向郭繁元之
    繼承人即本件被上訴人請求連帶給付借款三百萬元，及自起訴狀繕本送達之翌日
    即九十年五月一日起至清償日止，按年息百分之五計算之法定遲延利息，為有理
    由，應予准許。又兩造分別陳明願供擔保為准、免假執行之宣告，經核於法並無
    不合，爰分別酌定相當擔保金額准許之。原審為上訴敗訴之判決，並駁回其假執
    行之聲請，尚有未洽，上訴意旨求予廢棄改判，為有理由，爰由本院予以廢棄改
    判如主文第二項所示，並依聲請為附條件之准、免假執行之宣告。又本件事證已
    臻明確，兩造其餘攻擊防禦方法及舉證，核與判決結果無影響，爰不一一論述，
    附此敘明。
據上論結，本件上訴為有理由，依民事訴訟法第四百五十條、第八十五條第二項、第
四百六十三條、第三百九十條第二項、第三百九十二條，判決如主文。
中      華      民      國    九十二    年      八      月      五      日
                                      臺灣高等法院高雄分院民事第一庭
~B1審判長法官  黃金石
~B2      法官  吳登輝
~B3      法官  魏式璧
右為正本係照原本作成。
如對本判決上訴，須於判決送達後二十日內向本院提出上訴狀，其未表明上訴理由者
，應於上訴後二十日內向本院提出上訴理由書（均須按他造當事人之人數附繕本）。
上訴時應提出委任律師或具有律師資格之人之委任狀，並依附註條文規定辦理。如對
~B法院書記官  唐奇燕
中      華      民      國    九十二    年      八      月      五      日
附註：
民事訴訟法第四百六十六條之一：
對於第二審判決上訴，上訴人應委任律師為訴訟代理人，但上訴人或其法定代理人具
有律師資格者，不在此限。
上訴人之配偶、三親等內之血親、二親等內之姻親，或上訴人為法人、中央或地方機
關時，其所屬專任人員具有律師資格並經法院認為適當者，亦得為第三審訴訟代理人。
第一項但書及第二項情形，應於提起上訴或委任時釋明之。


司法院資訊處製作；財團法人民間司法改革基金會備份。
